【裁判字號】    98,台上,7200
【裁判日期】    981203
【裁判案由】    偽造文書等罪
【裁判全文】
最高法院刑事判決            九十八年度台上字第七二００號
上  訴  人  甲○○
            乙○○
            丙○○
                    號3樓
上列上訴人等因偽造文書等罪案件，不服台灣高等法院中華民國
九十七年十二月十九日第二審判決（九十七年度上訴字第五八０
八號，起訴案號：台灣台北地方法院檢察署九十六年度偵字第二
四一六七號、九十七年度偵字第二四五五、二六二四、二九三一
、四七八五、四九一六、五○九八、五○九九、五三六五、五三
六六號），提起上訴，本院判決如下：
    主  文
原判決關於甲○○、乙○○有罪部分撤銷，發回台灣高等法院。
其他上訴駁回。
    理  由
一、撤銷發回（即甲○○、乙○○）部分：
本件原判決以上訴人甲○○、乙○○因偽造文書等案件，不服第
一審論處其等共同行使偽造私文書罪刑部分之判決，提起第二審
上訴，但其等之上訴書狀並未敘述具體理由，顯不合法律上之程
式，因依刑事訴訟法第三百六十七條前段、第三百七十二條之規
定，駁回其等在第二審之上訴。固非無見。
惟按：（一）刑事訴訟法第三百六十一條規定：「不服地方法院
之第一審判決而上訴者，應向管轄第二審之高等法院為之。上訴
書狀應敘述具體理由。上訴書狀未敘述上訴理由者，應於上訴期
間屆滿後二十日內補提理由書於原審法院。逾期未補提者，原審
法院仍應定期間先命補正。」同法第三百六十七條規定：「第二
審法院認為上訴書狀未敘述理由或上訴有第三百六十二條前段之
情形者，應以判決駁回之。但其情形可以補正而未經原審法院命
其補正者，審判長應定期間先命補正。」是提起第二審上訴，其
上訴書狀未敘述上訴理由而未經第一審法院命其補正者，原審法
院仍應定期間先命補正，必逾期仍不補正者，始得判決駁回之。
本件甲○○於民國九十七年九月四日收受第一審判決（第一審卷
(四)第三八頁），嗣於同年月十日提起第二審上訴，其上訴書狀載
稱「緣上訴人……接奉鈞院九十七年度訴字第四六四號刑事判決
，認上訴人共同行使偽造私文書……。惟查鈞院對本案之認事用
法顯有違誤，……為此於法定期間內聲明上訴，上訴理由容後補
呈……。」等語（原審卷第一三五頁），則其書狀既載明先行具
狀聲明上訴，後再補正上訴理由，顯見並未以該書狀之敘述為上
訴理由，是其後縱未補提理由，依上揭規定，仍屬可以補正。本
件第一審既未命補正，原審即應定期命其補正，乃原審未定期間
先命補正，即於九十七年十二月十九日以其上訴不合法律上程式
，判決逕予駁回，此部分自有判決不適用法則之違背法令。（二
）第二審法院認為上訴書狀未敘述理由或上訴有第三百六十二條
前段之情形者，固應以判決駁回之，但上訴書狀有無敘述理由，
第一審法院僅作形式上之審查，如上訴書狀形式上已敘述不服原
判決之意旨者，即與未敘述上訴理由之情形有別，無庸再命補正
，第二審法院即應就其理由是否具體，為實體之審理及判斷。然
因目前第二審並非法律審，故上訴理由無須如刑事訴訟法第三百
六十七條規定以原判決違背法令為限。是以第二審上訴書狀所敘
述之理由是否具體，原審形式上仍應審查第一審判決是否有該上
訴書狀所敘述理由所指摘之情形，此部分形式上之審查，自應於
判決書內加以記載，否則即屬判決理由不備。本件乙○○於九十
七年九月四日收受第一審判決（第一審卷(四)第三五、三六頁），
嗣於同年月十二日提起第二審上訴，雖該上訴書狀僅載稱：「原
判決認定之事實容有不符，殊難甘服」云云，但其於原審判決前
之同年十月一日已補提上訴理由書狀，詳載原判決如何認定事實
錯誤及量刑如何不符比例原則等情（原審卷第一三八、一三九頁
），乃原判決僅記載乙○○於上訴書狀泛以「原判決認定之事實
容有不符，殊難甘服」等語提起上訴並予駁回（見原判決第三頁
第十、十一行），對於第一審判決是否有乙○○於同年十月一日
補提上訴理由書狀所載之認定事實錯誤及量刑不符比例原則之情
形，原判決未加以指駁，致其上訴書狀所指此部分之理由是否具
體無從判斷，遽為不利於乙○○之論斷，難謂無判決理由不備之
違法。上訴意旨指摘原判決違法，非無理由。應認原判決關於甲
○○、乙○○有罪部分，有撤銷發回更審之原因。
二、上訴駁回（即丙○○）部分：
按刑事訴訟法第三百七十七條規定，上訴於第三審法院，非以判
決違背法令為理由，不得為之。是提起第三審上訴，應以原判決
違背法令為理由，係屬法定要件。如果上訴理由書狀並未依據卷
內訴訟資料，具體指摘原判決不適用何種法則或如何適用不當，
或所指摘原判決違法情事，顯與法律規定得為第三審上訴理由之
違法情形，不相適合時，均應認其上訴為違背法律上之程式，予
以駁回。本件上訴人丙○○上訴意旨略以：其已具體表明陳煌仁
之犯罪集團與其無關；且原審量刑過重，不合罪刑相當原則云云
。惟查：丙○○經第一審判處共同行使偽造私文書罪刑部分（先
後犯十一罪及十罪），其不服提起第二審上訴，原判決以丙○○
於上訴狀未依據卷內訴訟資料，具體指摘第一審判決認事用法有
何違法或不當之處，上訴未敘述具體理由，因認其第二審上訴違
背法律上之程式，不經言詞辯論，逕以判決駁回，已詳敘憑以論
斷之理由，從形式上觀察，並無違背法令之情形。按不服地方法
院之第一審判決而上訴者，應向管轄第二審之高等法院為之。第
二審上訴書狀應敘述具體理由，第二審法院認為上訴書狀未敘述
理由者，應以判決駁回之。刑事訴訟法第三百六十一條第一項、
第二項、第三百六十七條前段分別定有明文。所謂不服第一審判
決之具體理由，必係依據卷內既有訴訟資料或提出新事證等客觀
上構成應予撤銷之具體事由，指摘或表明第一審判決有何採證認
事用法或量刑等足以影響判決本旨之不當或違法，始克當之；倘
未依上揭意旨指出具體事由，僅泛言第一審判決認定事實錯誤、
違背法令、量刑失當，皆與第二審上訴制度旨在請求第二審法院
撤銷、變更第一審不當或違法之判決，以實現個案救濟之立法目
的有違。本件丙○○不服第一審判決，提起第二審上訴，泛以其
與陳煌仁與蕭銘漢所共組之犯罪集團無關，陳煌仁獲判有期徒刑
一年，而其卻判有期徒刑二年八月云云，有其上訴書狀可稽（見
原審卷第一三一頁），原判決以其就第一審判決認定事實、適用
法律及量刑等事項，有何不當、違法或量刑失入之情形，並未具
體指摘，自非屬上訴第二審之具體理由，因認其第二審上訴不合
法律上程式，予以駁回，已詳敘認定之理由。從形式上觀察，原
判決並無違背法令之情形。且查原判決以丙○○之責任為基礎，
審酌刑法第五十七條各款所列事項等一切情狀，量處適當之刑，
理由內已論敘綦詳，既未逾法定刑度，復無失出失入之情形，不
生違背法令之問題。上訴意旨漫言其與陳煌仁之犯罪集團無關；
並就第一審刑罰裁量職權之適法行使，堅持己見任意指摘，自非
適法之第三審上訴理由。其上訴為違背法律上之程式，應予駁回
。
據上論結，應依刑事訴訟法第三百九十七條、第四百零一條、第
三百九十五條前段，判決如主文。
中    華    民    國  九十八  年   十二   月    三    日
                      最高法院刑事第二庭
                          審判長法官  莊  登  照
                                法官  陳  世  淙
                                法官  徐  昌  錦
                                法官  許  錦  印
                                法官  呂  丹  玉
      本件正本證明與原本無異
                                      書  記  官
中    華    民    國  九十八  年   十二   月    八    日
                                                     Ｍ


司法院資訊處製作；財團法人民間司法改革基金會備份。
